【裁判字號】    94,上更(一),121
【裁判日期】    950126
【裁判案由】    偽造有價證券等
【裁判全文】
臺灣高等法院花蓮分院刑事判決     94年度上更(一)字第121號
上訴人即被告  丙○○
選任  辯護人  陳信伍律師
上列上訴人即被告因偽造有價證券案件，不服臺灣台東地方法院
90 年度訴字第105號中華民國91年 8月22日第一審判決（起訴案
號：臺灣台東地方法院檢察署90年度偵字第 481號）提起上訴，
本院判決後，經最高法院發回更審，本院更為判決如下：
    主  文
原判決撤銷。
丙○○意圖供行使之用，而偽造有價證券，處有期徒刑壹年陸月
。偽造之「甲○○」印章壹枚及偽造如附表所示之本票貳紙均沒
收。
    事  實
一丙○○於民國（下同）86年9月 1日召集每會新台幣（下同）5
  萬元之互助會，該互助會採外標制、每月 1日開標，得標之會
  員須簽發其得標金額加計 5萬元之本票，交由丙○○轉交活會
  會員收取會款。乙○○、甲○○等人均為該互助會之會員，甲○○係以其母陳玉李之名義參加。嗣甲○○於88年 1月1日以1
  萬1千元標得該次會款，惟甲○○以丙○○尚積欠200萬元及利
  息無力清償等債務糾葛，不願再簽發本票假手會首丙○○收取
  會款，故未依約定開立票面金額6萬1千元之本票 2紙交予丙○○轉交活會會員乙○○。詎丙○○竟意圖供行使之用，未經甲○○授權，而於同日先委由不知情之某刻印店人員偽刻甲○○
  之印章乙枚，復於同日在其台東市○○街390巷8號住處冒用甲○○之名義，將偽刻之前開甲○○印章蓋於其所填寫如附表所
  示之 2紙本票上，並於其上偽造甲○○之署名，以此方式偽造
  前開2紙本票，並即於翌日持上開偽造之本票2紙交付不知情之
  活會會員乙○○而為行使。嗣後因乙○○持該 2紙本票要求甲○○兌現，甲○○始獲知上情。
二案經被害人乙○○訴由臺灣臺東地方法院檢察署檢察官偵查起
  訴。
    理  由
一訊據被告丙○○固坦承有上開刻印及簽發本票行使之情事，惟
  矢口否認有偽造印章及有價證券之犯行，並辯稱：印章是甲○○委託伊去刻的，本票則是甲○○委託伊開立的云云。
二經查：
  (一)上揭犯行，已經被害人甲○○於檢察官偵查中、原審及本院
    前審審理時到庭指述綦詳，並有偽造之本票 2紙扣案可資佐
    證。
  (二)被告雖辯稱：甲○○委託伊開立本票時，只有伊與乙○○、
    甲○○在場，當時（甲○○得標後）甲○○說要去接小孩，
    便叫伊幫她開立本票，甲○○還拿 1百元叫伊去幫忙刻印章
    ，當時乙○○去上洗手間，乙○○有告訴伊說，她有聽到甲○○說：「鄭姐那兩張票請你幫我開一開」，伊才幫甲○○
    開本票云云。但證人乙○○於原審及本院前審作證時均明確
    予以否認（見原審卷第141頁、本院上訴卷第64-65頁）。且
    被告於原審審理時陳稱：印章業已丟掉，未交予甲○○（見
    原審卷第32頁），倘被告所辯伊係在甲○○出錢委託代刻印
    章並簽發本票等情屬實，被告理應於完成發票行為後將印章
    交還甲○○，豈有將甲○○印章任意棄置之理？甲○○又豈
    會任憑自己印章放置於被告處而不加以索回？嗣後被告雖翻
    異前供，改稱：印章已還給甲○○，她也已收下云云（見原
    審卷第 113頁），惟已經被害人甲○○堅決予以否認，且核
    與其之前陳述不合，顯係事後彌縫之說詞，並不足採。另被
    告於原審審理時自承：得標會員既於得標後 2日內開出本票
    即可（見原審卷第 112頁），足見時間並非急迫，而甲○○
    與被告同住在台東市內，各有其住所之記載在卷可稽，彼此
    見面十分方便，且甲○○於得標後曾告知乙○○，希望乙○○直接將會錢交予伊，伊再開立本票與乙○○，但乙○○並
    未同意等情，已據告訴人乙○○於原審明確證述在卷（見原
    審卷第142頁），被告亦坦承當時伊積欠被告200萬元債務，
    連利息都無法支付（見本院審理筆錄第 5頁），從當時甲○○意圖躍過被告直接向會員收取會款之情狀觀之，甲○○顯
    然對被告缺乏信任，依一般經驗法則，甲○○絕不致委託被
    告代刻其印章並簽發本票，本院綜合上情，認為甲○○指證
    之情節核與經驗法則及論理法則並無違背，且無瑕疵可指，
    確屬可信，被告之辯解則顯然違情悖理而不足採信。
  (三)被告雖另辯稱：「若甲○○不放心，怎會將18張死會會員之
    本票交給我去收錢」云云，然會員之會款均直接交由會首處
    理，會員均不願與被害人甲○○直接接洽，以免橫生枝節，
    致被害人甲○○不得不將其先前所持有死會會員開立之本票
    交由被告收取會款，衡情亦屬迫於現實使然，此與被害人在
    不能確保被告一定會將所收會款交付之情形下，同意另外簽
    發本票而負擔本票債務，係屬兩事，被告上揭辯解將兩者混
    為一談，顯不足取。
  (四)被告雖另辯稱：「本票上之地址（即台東市○○路39號）是
    甲○○告訴我的，不然我也不知道她家住址為何」云云。然
    被告身為互助會會首，必須負責按月向會員收取會款，支付
    予得標會員，以維持互助會之正常運作，自必須隨時掌握會
    員動向，衡情純無知會員住址之理。況甲○○除參與被告所
    起之本次互助會外，前亦曾參加被告所起自85年 5月25日起
    至87年11月25日止之另一互助會，復經被告自承在卷，被告
    更未否認伊曾經前往甲○○家中收過會錢，被告否認知道甲○○住址，亦顯然不足採信。
  (五)至被告要求勘驗其於前案即妨害秘密案件之錄音帶，因與本
    件無涉，且亦經台灣台東地方法院檢察署檢察官執行沒收處
    分而不復存在（有該檢察署91年10月29日東檢東執丙字第14
    156號函附檢察官處分命令乙紙附於本院上訴卷第48至 49頁
    ），本院自無從再予勘驗；又本案事證已經明確，本院前審
   （上訴審 ）辯護人請求對甲○○進行測謊乙節，核無必要，
   均併此敘明。
  (六)綜上所述，被告所辯均不可採，被告之犯行已經足堪認定。
三核被告所為，係犯刑法第201條第1項之偽造有價證券罪。其行
  使偽造有價證券之低度行為為偽造之高度行為所吸收，又其偽
  造印章、蓋用印文、署名、捺印之行為均為偽造有價證券行為
  之一部，均不另論罪。被告利用不知情之刻印商家偽造印章，
  為間接正犯。被告同時同地偽造本票 2紙為接續行為，應包括
  的論以一罪。又被告係因財務陷於困境，無力自行墊付會款，
  為求順利收取會款而出此下策，其犯罪情狀尚堪憫恕，本院認
  量處法定最低刑仍嫌過重，爰依刑法第59條之規定減輕其刑。
  原審據以論罪科刑，固非無見，惟原審未斟酌上情對被告減輕
  其刑，尚有未洽，被告上訴意旨否認犯罪，固不足取，惟原判
  決既有可議，本院自應予以撤銷改判。爰併審酌被告嗣後已與
  被害人甲○○達成和解，並獲其寬宥（見本院上訴卷第97-1頁
  ），所生損害尚非重大等一切情狀，從輕量處有期徒刑1年6月
  。
四又告訴人即證人甲○○、乙○○已經於原審審理時到庭具結作
  證，且予被告及辯護人詰問之機會（見原審卷第65-77頁、122
  -126頁、139-143 頁），經核渠等之證詞均甚為明確，別無再
  訊問之必要，本院不再傳喚渠等到庭。另被告偽造之「甲○○
  」印章乙枚，雖未扣案，但並無證據證明業已滅失，仍應依刑
  法第 219條之規定宣告沒收。被告所偽造如附表所示之「甲○○」名義簽發之本票2紙，均應依刑法第205條之規定宣告沒收
  。另被告所偽造之被害人甲○○之署名、印文、押印均為附表
  所示本票之部分內容，均無庸另為沒收之諭知，均附此敘明。
據上論斷，應依刑事訴訟法第369條第 1項前段、第364條、第29
9條第1項前段，刑法第201條第1項、第205條、第219條、第59條
，罰金罰鍰提高標準條例第1條前段，判決如主文。
本案經檢察官李土城到庭執行職務。
中    華    民    國    95    年    1     月    26    日
                  刑事庭審判長法  官  謝志揚
                              法  官  賴淳良
                              法  官  何方興
以上正本證明與原本無異。
如不服本判決，應於判決送達後10日內向本院提出上訴狀。其未
述理由者，並應於提出上訴狀後10日內向本院補提理由狀 (須
附繕本)。
                              書記官  劉妙娘
中    華    民    國    95    年    1     月    26    日
附錄：論罪科刑法條全文
刑法第201條第1項：
意圖供行使之用，而偽造、變造公債票、公司股票或其他有價證
券者，處3年以上10年以下有期徒刑，得併科3千元以下罰金。
刑法第205條：
偽造、變造之有價證券、郵票、印花稅票、信用卡、金融卡、儲
值卡或其他相類作為提款、簽帳、轉帳或支付工具之電磁紀錄物
及前條之器械原料及電磁紀錄，不問屬於犯人與否，沒收之。
刑法第219條：
偽造之印章、印文或署押，不問屬於犯人與否，沒收之。
刑法第59條：
犯罪之情狀可憫恕者，得酌量減輕其刑。


司法院資訊處製作；財團法人民間司法改革基金會備份。
